【裁判字號】    97,簡上,14
【裁判日期】    970729
【裁判案由】    移轉所有權等
【裁判全文】
臺灣士林地方法院民事判決              97年度簡上字第14號
上  訴  人  丙○○○
訴訟代理人  乙○○
被 上訴 人  甲○○
上列當事人間移轉所有權等事件，上訴人對於中華民國96年12月
13日本院士林簡易庭95年度士簡字第1121號第一審判決提起上訴
，經本院於民國97年7月15日言詞辯論終結，判決如下：
    主      文
原判決廢棄。
被上訴人應將坐落於臺北市○○區○○段三小段四九一地號土地
上臺北市士林區○○○○段第三○四五六建號門牌號碼臺北市士
林區○○○路六五號地下室應有部分二十四分之一所有權移轉登
記予上訴人。
第一、二審訴訟費用由被上訴人負擔。
    事實及理由
一、被上訴人經合法通知，未於最後言詞辯論期日到場，核無民
    事訴訟法第386 條各款所列情形，爰依上訴人之聲請，由其
    一造辯論而為判決。
二、上訴人主張：被上訴人與上訴人於民國67年3 月15日訂立買
    賣契約，由上訴人向被上訴人購買坐落於臺北市○○區○○
    段三小段491 地號土地之應有部分55/2124 ，及其上建號為
    臺北市○○區○○段三小段30629 號，門牌號碼為臺北市士
    林區○○○路2 之2 號建物七樓建物中之第1 、2 層次部分
    （購買當時建號為臺北市士林區○○○段三角埔小段3060號
    ，門牌號碼為臺北市士林區○○○路33-6號，以下簡稱地上
    建物部分）所有權全部暨地下室應有部分1/24（購買當時尚
    無建號，現為臺北市○○段○○段第30456 建號，門牌號碼
    為臺北市○○○路65號地下室，以下簡稱系爭地下室建物應
    有部分），惟自上訴人買受上開房地後，雖被上訴人已將上
    開土地及地上建物部分所有權移轉登記予上訴人，但被上訴
    人迄今均未將系爭地下室建物應有部分移轉登記予上訴人。
    為此，基於兩造間買賣契約，聲明請求被上訴人應將系爭地
    下室建物應有部分移轉登記予上訴人。惟原判決以兩造據以
    向地政機關申辦「不動產所有權移轉登記契約書」，其買賣
    標的並無載明系爭地下室建物應有部分，且雙方所訂立之契
    約書面，賣方的立約人部分已遭不明原因「整齊的」被撕離
    原買賣契約，致完全無法辨識賣方立約人為何人，而判決上
    訴人敗訴。然系爭買賣契約因時近30年，契約最後雙方當事
    人簽章的一頁，固毀損不全，無法辯認簽約人全貌，但契約
    首句「賣主甲○○」及「買主丙○○○」清晰可考，在兩頁
    四面合約中，凡增減處與騎縫處，均經雙方用印達六次之多
    ，且賣方「甲○○」之印文顯與公契上之印文完全相同，因
    公定契約上之印文，賣方必須使用登記有案之印鑑印文，均
    足證系爭買賣契約書面確為兩造所簽立。原審判決未詳予審
    酌，其判決尚有違誤。爰於本院聲明：(一)原判決廢棄；(二)被
    上訴人應將系爭地下室建物應有部分移轉登記予上訴人。
三、被上訴人於原審言詞辯論期日、本院準備程序及言詞辯論期
    日均未到場，亦未提出書狀作何聲明或陳述。
四、本院得心證之理由：兩造在67年4 月7 日所填具「不動產所
    有權移轉登記契約書」之上，出賣之義務人（即債務人）為
    「甲○○」，所出賣部分土地並未記載，只有建築改良物部
    分載為建號：3060、建物門牌：士林區○○○路33-6號、基
    地坐落：三角埔、三角埔小段117-369 、構造為本國式七層
    鋼筋混凝土、地面層50.98 平方公尺、二層56.74 平方公尺
    、地平面騎樓23.12 平方公尺，出賣的所有權範圍為所有權
    全部，買賣金額為新台幣（下同）436,140 元。而系爭地下
    室有單獨編列建號臺北市○○○○段第30456 號，門牌號碼
    為天母西路65號地下室，係上訴人所買受前揭地上建物之地
    下室部分，目前仍登記被上訴人共有，應有部分比例為1/24
    ，有該「不動產所有權移轉登記契約書」、系爭地下室土地
    登記謄本為證，並經本院當庭核閱屬實，堪足認定。是本件
    之爭點厥在於：被上訴人於67年3 月間所出賣予上訴人的建
    物所有權範圍是否包含系爭地下室建物應有部分？茲分述如
    下：
（一）上訴人主張系爭買賣契約所買受的標的物範圍應包含系爭
      地下室建物應有部分等語，經上訴人提出系爭買賣契約書
      面載有：「一、台北市士林區○○○段三角埔小段117-6
      、35 1-3、369 、363-10、363-4 、363 、17 - 2地號土
      地七筆持分貳壹貳肆分之伍伍；二、及同所所在即天母三
      路33-6號第一層、第二層所有權全部（包括地下室車庫）
      」為證，並依上訴人提出卷附之「臺北市○○段○○段49
      1 地號」土地登記謄本，標示部載明該土地重測前地號為
      「三角埔三角埔小段363 地號」。又該三角埔三角埔小段
      363 地號土地於66年8 月11日為被上訴人買受應有部分55
      /2124 並登記為所有，而上訴人於67年5 月13日所買受並
      為所有權登記之「臺北市○○段○○段491 地號」應有部
      分亦為55/2124 ，又建號為臺北市○○段○○段30629 號
      ，門牌號碼為臺北市士林區○○○路2 之2 號之地上建物
      ，在整編前為3060建號，亦經臺北市士林地政事務所97年
      3 月11日北市士地一字第09730313600 號函釋在卷，是上
      揭系爭買賣契約書面所買受之標的物即為上訴人所稱「坐
      落於臺北市○○區○○段三小段491 地號土地之應有部分
      55 /2124，及其上建號為臺北市○○區○○段三小段3062
      9 號，門牌號碼為臺北市士林區○○○路2 之2 號建物七
      樓建物中之第1 、2 層次部分」，而該契約書面中所載：
      「（包括地下室車庫）」一語，依理言應位於上訴人所有
      地上建物之地下位置，且承前所述，系爭地下室有單獨編
      列建號臺北市○○○○段第30456 號，門牌號碼為天母西
      路65號地下室，目前仍登記被上訴人共有，應有部分比例
      為1/24，是兩造所買受之範圍應包含天母西路65號地下室
      。
（二）雖系爭買賣契約之後立約人之簽名，除買方即上訴人的姓
      名、印文約略可見外，賣方的立約人部分已遭不明原因「
      整齊的」被撕離原買賣契約，致完全無法辨識賣方立約人
      為何人，惟查：證人即當時代為經手兩造買賣之代書楊武
      雄於本院審理中證述：「（問：兩造的交易是你經手的嗎
      ？）是的」，「（問：提示契約書，這是否為兩造當時的
      契約書？）是的。撕掉的部分是賣方本人簽名，以及要蓋
      章。本件契約書沒有見證人，土地代書欄底下應該是我的
      簽名，我現在還有印象是因為本件是我經手的，我還記得
      是我本人所簽名的」等語有關系爭契約書面為兩造所訂立
      書寫明確，此復參以兩造據以向地政機關申辦「不動產所
      有權移轉登記契約書」，其買賣標的固無載明系爭地下室
      建物應有部分，但所載當事人即為兩造，且時間為67年4
      月7日 ，與系爭買賣契約書面時間為67年3 月15日甚為接
      近，而標的部分依上述，除了地下室之外，均相符一致，
      是上開證詞應屬可採，是上訴人主張系爭契約書面為兩造
      所訂立之書面，堪可採信，從而依該書面契約所載，出賣
      人即被上訴人訂約當時確有出賣地下室應有部分的意思。
（三）又上開地上建物部分移轉予上訴人時尚無系爭地下室建物
      應有部分建號，業據證人楊武雄於審理中證稱：「（問：
      停車場的車位有約定要給上訴人嗎？）有，包括車庫。那
      時候停車場尚未有登記，沒有權狀的關係，所以當時只有
      以地下室車庫來表示」等語明確，核與上揭臺北市士林地
      政事務所97年3 月11日函釋：「上開地上建物及系爭地下
      室建物曾由被上訴人於66年7 月8 日分別以66年士林字第
      2095、2104號案申請辦理建物所有權第一次登記，惟系爭
      地下室建物第一次登記案因違反內政部63年10月29日臺內
      地字第600329號函規定駁回，而後包含被上訴人名義在內
      及其他該建物之所有權人續於69年4 月15日以69年士林字
      第1822號案申請辦理建物所有權第一次登記，獲准單獨編
      列建號30456 ，因系爭地下室建物30456 建號於69年5 月
      20日完成登記，故67年4 月7 日所訂30629 建號之上開地
      上建物之「不動產所有權移轉登記契約書」上諒無系爭地
      下室建物之建號」等語情節一致，堪足認定。「不動產所
      有權移轉登記契約書」上並未載明系爭地下室建物應有部
      分，致實際上無法併同移轉予上訴人，但系爭地下室建物
      單獨編列建號後，被上訴人依約自應移轉系爭地下室建物
      應有部分所有權予上訴人。
六、據上所述，系爭地下室建物應有部分應屬買賣當時兩造合意
    移轉所有權之範圍，從而，上訴人依系爭買賣契約，請求被
    上訴人應將系爭地下室建物應有部分移轉登記予上訴人，洵
    屬有據，應予准許。原審判命駁回上訴人之訴，依法尚有未
    洽，上訴意旨指摘原判決不當，求予廢棄改判，為有理由，
    自應由本院予以廢棄改判如主文第2 項所示。
七、本件事證已臻明確，兩造其餘舉證及攻擊防禦方法，核與判
    決結果不生影響，爰不予一一論述，附此敘明。
八、據上論結，本件上訴為有理由，依民事訴訟法第436 條之1
    第3 項、第450 條、第385 條第1 項前段、第78條，判決如
    主文。
中    華    民    國    97    年    7     月    29    日
                  民事第二庭  審判長法  官  俞慧君
                                    法  官  方彬彬
                                    法  官  古振暉
以上正本證明與原本無異。
本件判決不得上訴。
中    華    民    國    97    年    8     月     8    日
                                    書記官  楊錫芬


司法院資訊處製作；財團法人民間司法改革基金會備份。
